【裁判字號】    97,破更一,17
【裁判日期】    980423
【裁判案由】    破產宣告
【裁判全文】
臺灣臺北地方法院民事裁定            97年度破更一字第17號
聲  請  人  甲○○
上列當事人聲請破產宣告事件，聲請人對於本院96年度破字第
121號裁定提起抗告，經臺灣高等法院以97年度破抗字第76號抗
告廢棄原裁定發回本院，本院裁定如下：
    主  文
聲請駁回。
聲請程序費用由聲請人負擔。
    理  由
一、聲請意旨略以：聲請人原任職之公司於民國95年意外倒閉，
    聲請人面臨失業困境，除銀行信用卡每個月的應繳金額，尚
    有2個小孩所需的學雜費跟日用品支出，需到處借貸才有辦
    法繳得出來。聲請人透過政府推行的債務協商平台，每月繳
    款金額從新臺幣（下同）4、5萬元降到24,959元，期間雖會
    遇到沒有收入的時候，但仍會想辦法週轉，但繳款近1年後
    ，收入仍一直沒有明顯改善，根據之前的債務協商，聲請人
    積欠銀行的債務總計1,597,895元，目前一家人是住在婆婆
    名下的房子，每個月水電也要4,000元，衣食開銷大約25,
    000 元，小孩的學雜費與開銷很難確定，因一個就讀於國中
    ，另一個升上高中，故每月固定支出大概在29,000元。聲請
    人找到寢具門市工作後，每個月排休四天，薪水是底薪加津
    貼再加獎金，每個月大概有25,000元收入，有時因業績因素
    也達不到該水準。聲請人之先生工作是擔任警衛，也在繳債
    務協商的分期，扣除他自己的開銷之後，每個月頂多是再貼
    補家用與孩子的開銷12,000元，故聲請人每月可運用的金錢
    約37,000元，扣除生活基本開銷後，可資運用也只剩8,000
    元，對於每月要繳給銀行的協商金額根本是無力支付，故可
    預見將來實無力清償積欠債權銀行的160餘萬元本金與不斷
    累積之巨額利息。目前聲請人還有現金3萬元，加上親友承
    諾可資助13萬元作為破產之用，共計有16萬元可以提供債權
    人分配，爰聲請裁定准予宣告聲請人破產等語。
二、按破產，對債務人不能清償債務者宣告之；債務人停止支付
    者，推定其為不能清償，破產法第57條、第1條第2項固有明
    文規定。又按法院就破產之聲請得依職權為必要之調查，破
    產法第63條第2項定有明文。經法院調查結果，認為債務人
    並無財產，則破產財團無法能構成；或者破產財團雖得成立
    ，然其破產財團之財產，不足清償財團費用及財團債務時，
    依破產法第148條規定之意旨，應以無宣告破產之實益，而
    裁定駁回破產宣告之聲請（參照最高法院86年度台抗字第
    479號裁定、台灣高等法院85年度抗字第3057號裁定）。是
    破產制度在於調和債務人重生機能及債權人權益保障。倘有
    其他替代機制，更能為適當處理時，即無藉由宣告破產之必
    要性，始得衡平當事人之利益，否則任由債務人聲請破產，
    以免除絕大部分之債務，將該損失轉嫁於債權人，甚至由社
    會大眾承擔，顯非破產法立法之本意。
三、經查：
（一）本件聲請人於前審主張其95年每月平均所得為19,145元、
      96 年每月平均所得為34,012元，共積欠債務1,597,895元
      等情，業據聲請人提出之財產狀況說明書、財政部臺北市
      國稅局95年度綜合所得稅各類所得資料清單及財產歸屬資
      料清單、債權人清冊等件附卷可稽（見本院96年破字第
      121號第8-11頁）。是本院即應依據聲請人之債務與財產
      情況，參照聲請人之工作能力與債權人之利益，並斟酌社
      會之公益，以認定本件是否有聲請破產之原因存在。經查
      ：
   1、聲請人為51年7月7日出生，現為45歲，正值壯年，而依聲
      請人提出之96年於雅倫家飾股份有限公司任職之薪資扣繳
      憑單所載，聲請人於該公司96年之薪資所得為408,153元
      ，換算每月平均所得為34,013元（34,013元÷12），而聲
      請人亦未陳明有何身體殘缺，抑或其他情事致無法繼續工
      作，則依上述條件下觀察，聲請人既值壯年，且身體健全
      ，復無未能工作之情事，計算至勞動基準法所定勞工強制
      退休年齡60歲止，聲請人之勞動年數仍有15年，準此，就
      聲請人之年齡而言，其具有相當之工作能力甚明。又聲請
      人自承每月約需花費29,000元，其先生可資助12,000元，
      則綜合計算聲請人每月收入及支出，聲請人每月應尚有盈
      餘約17,000元（34,013元＋12000元－29,000元）可清償
      積欠之債務。又聲請人自承曾與債權人協商每月繳款24,9
      59元，並提出無擔保債務還款計畫為證，聲請人復陳述其
      有2個小孩，一就讀國中，一就讀高中，則縱以其孩子現
      僅13歲計算，至大學畢業22歲止，聲請人應僅需再扶養小
      孩9年，應可期待聲請人未來之支出將會逐漸減少。故由
      聲請人相當之工作能力、每月盈餘、未來支出減少之可能
      及積欠之債務總額綜合以觀，聲請人積欠之債務，以15年
      之工作期間分攤償還，在客觀上並無不能清償債務之理。
   2、況查，聲請人之債權人均為金融機構，債務種類均為信用
      卡、現金卡及消費貸款契約等債務，而經本院依職權函請
      債權銀行陳述意見，函覆之銀行均表示不同意破產宣告，
      況債權銀行依據強制執行程序對聲請人之薪資或財產為執
      行，就維持聲請人及其共同生活之親屬為必要之財產，亦
      不得為強制執行，藉以維護聲請人及其共同生親屬之基本
      生活，強制執行法第122條定有明文，故強制執行程序亦
      不致使聲請人陷於生活絕境中，且聲請人每月尚可償還債
      務約17,000元，距債權銀行曾同意協商之金額24,959元並
      非甚遠，債權銀行經由協商機制再降低聲請人每月還款金
      額並非全然不可能，是衡諸聲請人之工作能力及薪資狀況
      ，並非無償還債務之可能，與宣告破產之要件即有不符。
（二）又聲請人雖提出債務人之債權人清冊，聲明積欠債權人美
      國運通銀行等9家金融機構共計159萬7,895元，經本院於
      民國98年初起間陸續向各該債權人函查結果，除玉山銀行
      股份有限公司及慶豐商業銀行股份有限公司未回覆外，總
      計為151萬3,872元，此有各該債權人之函文在卷可憑。而
      本院亦依職權向聲請人函查其現有財產狀況、配偶之現有
      財產狀況、每月必要生活費、有無增減債權人、前審聲請
      狀所載之債務是否包含分期付款之100萬元及親友給與之
      13萬元之性質等事項，並且另發函通知聲請人到院說明，
      然聲請人未以書面陳報，亦未於通知期日到庭說明，雖聲
      請人聲明其資產為現金3萬元，加上親友承諾可資助13 萬
      元，惟聲請人並未釋明其親友資助之13萬元係為借款或贈
      與性質，且聲請人亦未提出證明其確已備有現金16萬元，
      難認聲請人備有財產可資構成破產財團。準此，經法院調
      查結果，認為債務人並無財產，則破產財團無法能構成，
      應無宣告破產之實益。從而，聲請人聲請宣告破產，核與
      上開規定之要件不符，應予駁回。
三、依破產法第5條、民事訴訟法第95條、第78條裁定如主文。
中    華    民    國    98    年    4    月    23     日
                  民事第四庭    法  官  張瑜鳳
以上正本係照原本作成
如對本裁定抗告須於裁定送達後10日內向本院提出抗告狀，並繳
納抗告費新臺幣1,000元
中    華    民    國    98    年    4    月    23     日
                                書記官  羅元秀


司法院資訊處製作；財團法人民間司法改革基金會備份。
